臺灣臺北地方法院民事判決　九十一年度訴字第二二九九號
　　原　　　告　丙○○原名：.
　　　　　　　　乙○○
　　被　　　告　甲○○
右當事人間請求土地所有權移轉登記事件，本院判決如左：
    主    文
被告應將如附表所示之土地應有部分所有權分別移轉登記予原告乙○○及丙○○。
訴訟費用由被告負擔。
原告假執行之聲請駁回。
    事    實
甲、原告方面：
一、聲明：如主文第一項所示，並聲明願供擔保請准宣告假執行。
二、陳述：
（一）原告於民國八十二年三月十一日與被告及訴外人高文海就如附表所示之四筆土
      地（下稱系爭土地）簽訂「承諾書」，約定系爭土地之實際所有權人為兩造及
      高文海四人平分共有，惟因管理之方便，登記在高文海及被告名下各二分之一
      。核上開承諾書之性質，屬信託契約，而原告業於九十一年四月三日以存證信
      函終止該信託契約關係，請求被告將系爭土地如附表所示之應有部分移轉登記
      予原告，詎未獲置理，爰依承諾書請求被告給付如聲明所示。
（二）對被告抗辯所為之陳述：簽承諾書當時，被告向原告表示，伊擔心日後錢幣貶
      值，故希望以其就該系爭土地應有部分之權利四分之一，原告及訴外人高文海
      擔保其分得一層房子，原告亦認為此一希求不會造成原告及訴外人高文海就系
      爭土地之權利受到影響，故於承諾書上加註「以後蓋房子，三位兄長絕無異議
      ，必須一層樓給四弟甲○○...」等字。
三、證據：提出承諾書、他項權利證明書、土地登記謄本、存證信函（均影本）為證
    。
乙、被告方面：
一、聲明：
（一）駁回原告之訴。
（二）如受不利判決，願供擔保請准免假執行。
二、陳述：
（一）被告與原告間本居親生兄弟關係，前於先父高繼傳在世期間，已替原被告兄弟
      四人先後置產，原告等亦因此取得其他房地之所有權，至系爭四筆土地，於七
      十六年五月十四日亦經登記為被告名下所有，後先父於八十二年中風，八十三
      年三月二十九日辭世，原告等在父親尚在世期間，竟罔顧父親苦心之安排，聯
      手於八十二年三月十一日，持已事先打字完成之承諾書，突至被告住處要求被
      告簽署，經原告一再以凶惡語氣逼迫，並提出諸多經事後查證與事實不符之訊
      息誤導被告，被告為此特別表明，若原告要求將系爭土地辦理移轉登記，其前
      題條件應係由兄弟四人共同出資於其上興建屋舍，並將此屋舍登記予被告，以
      平衡兄弟間就父親財產之分配方式，雙方約定在原告等先踐履此前題條件後，
      被告始有將土地移轉登記予原告之義務，原告等亦表同意，並由乙○○於承諾
      書上親書「註：以後蓋房子三位兄長絕無異議」等文字，再由高文海、高榮聰
      、乙○○三人於其上簽名蓋章確認後，被告始接受此承諾書之內容，是就此份
      承諾書之整體內容以觀，辦理土地移轉登記之前題條件，應在兄弟四人共同出
      資興建屋舍並將之登記於被告後，始產生辦理移轉登記之義務。如今在此前題
      條件尚未實現之情況下，何能逕自要求被告履行土地移轉登記之義務？
（二）按原被告雙方雖於八十二年三月十一日於被告住處簽署系爭承諾書，然簽署此
      份承諾書之前因後果，勢將影響此承諾書上所為附記：「註：以後蓋房子，三
      位兄長絕無異議，必須一層樓給四弟甲○○」真意之判定，究係如原告所稱僅
      係規範日後若該系爭土地上有興建房屋時，當事人間之權利義務，果若當事人
      間有所違背時，權利人可向債務人主張債務不履行之法律效果，抑係如被告所
      辯稱，此項約定係如要將系爭土地辦理移轉登記時，其前題條件應係由兄弟四
      人共同出資於其上興建屋舍，並將一層登記予被告，以平衡兄弟間就父親財產
      之分配方式，雙方約定在原告等先踐履此前題條件後，被告始有將土地移轉登
      記予原告之義務。今欲對此特別註記之文字查明真意，實應對原被告之先父生
      前對財產之分配狀況有所瞭解：１、大哥高文海部分：先父係於六十七年九月
      二十三日將木新路三段二三二巷八號一、二樓房地登記予伊，再於六十八年九
      月十一日將新店市○○街五巷十五號房地登記予伊。２、二哥丙○○部分：先
      父於六十七年九月二十三日將木新路三段二三二巷七弄八號一、二樓房地登記
      予伊。３、三哥乙○○部分：先父於七十年五月二十九日將木新路三段二三二
      巷七弄八號三、四樓房地登記予伊。至此三位兄長均已先後獲得先父所提供之
      房地所有權。而被告甲○○部分，因被告為五十年次，其時尚屬年輕，是先父
      遲於七十六年五月十四日，始將系爭土地部分持分登記為被告所有。對照三位
      兄長均已從先父處先後獲得房地之所有權，先父將尚未分配予被告之土地登記
      予被告，本屬平衡之做法，如依原告所稱，此等土地本即屬兄弟各自持分四分
      之一，為何前揭分別給予大哥高文海、二哥丙○○、三哥乙○○之房地，卻係
      單獨所有，而非各自以四分之一持分比例共有，顯見原告所稱系爭土地本即為
      四兄弟共有之說詞之不實。
（三）八十二年三月十一日被告之所以會將先父登記予被告名下之二分之一持分土地
      ，同意移轉予原告，除基於親情之考量外，亦係因原告答應承諾書上所為註記
      ，否則被告縱屬至愚，何須棄已登記予三位兄長名下分別屬單獨所有之房地不
      為請求，反將自身名下土地再行移轉登記予原告之理？按原被告間有關先父對
      房地之分配狀況已陳述如上，絕非如原告所稱僅係暫登記於被告名下，而就此
      等註記「以後蓋房子，三位兄長絕無異議必須一層樓給四弟甲○○」觀之，既
      係使用「給」之用詞，自係將自身所有之物品提供他人之意，斷無將本屬他人
      之物品再給他人之理，是由此文句之上下文觀之，自應解釋成由原告將一層樓
      給被告，始符合原意。至原告於庭訊過程針對系爭承諾書製作過程之說明，明
      顯與證人張達男代書之說詞不相一致，且就究先註記條件後再辦理抵押登記抑
      係辦妥抵押登記後再為註記條件，原告二人之說詞明顯不相一致，經鈞院庭訊
      發現不一致之後，始作適度調整，顯見其等說詞之不實。
三、證據：提出承諾書、土地登記謄本、存證信函、建物登記謄本（均影本）為證。
    理    由
一、原告起訴主張：其等於民國八十二年三月十一日與被告及訴外人高文海就如附表
    所示之四筆土地（下稱系爭土地）簽訂「承諾書」，約定系爭土地之實際所有權
    人為兩造及高文海四人平分共有，惟因管理之方便，登記在高文海及被告名下各
    二分之一。核上開承諾書之性質，屬信託契約，而原告業於九十一年四月三日以
    存證信函終止該信託契約關係，請求被告將系爭土地如附表所示之應有部分移轉
    登記予原告，詎未獲置理，爰依承諾書請求被告給付如聲明所示等語。被告則以
    兩造及高文海共四人為兄弟關係，先父高繼傳在世期間，已為伊等先後置產，原
    告業取得其他房地之所有權，而系爭土地則登記為被告所有。詎原告於八十二年
    三月十一日聯手持上揭承諾書要求被告簽署，經被告特別表明若原告要求將系爭
    土地辦理移轉登記，前題條件必須先由兄弟四人共同出資於其上興建屋舍，並將
    此屋舍登記予被告，以平衡兄弟間就先父財產之分配後，被告始有將土地移轉登
    記予原告之義務，當時原告亦表同意，而於承諾書上附註「以後蓋房子三位兄長
    絕無異議，必須一層樓上給四弟甲○○，大家絕無異議」等字，被告始同意簽署
    承諾書，是此為附條件之法律行為，在原告尚未履行上開前題條件以前，被告並
    無將系爭土地所有權移轉登記予原告之義務等語，資為抗辯。
二、查原告主張其等於八十二年三月十一日與被告及訴外人高文海就系爭土地簽訂「
    承諾書」乙節，業據提出承諾書為證，復為被告所不爭執，自堪信為真實。
三、按所謂信託行為，係指委託人授與受託人超過經濟目的之權利，而僅許可其於經
    濟目的範圍內行使權利之法律行為而言，就外部關係言，受託人固有行使超過委
    託人所授與之權利，就委託人與受託人之內部關係言，受託人仍應受委託人所授
    與權利範圍之限制。查兩造簽署之承諾書第二條約定：「前記土地因管理之方便
    ，現登記為高文海、甲○○貳人各貳分之壹，實際前記土地應屬立承諾書人高文
    海、高榮聰、乙○○、甲○○肆人各持分肆分之壹」，第三條約定：「對前記土
    地之改良費用，及其所應繳之稅捐全部由立承諾書人肆人平均分擔」，第四條約
    定：「對前記土地之受益，由立承諾書肆人平均取得」，第五條約定：「如前記
    土地有處分之行為（包括：出租、抵押、出售、贈與、或任何之移轉），均須經
    立承諾書肆人全部同意。其所取得之價值轉換均由肆人平分」，觀諸上開約定，
    可知系爭土地之實際權利為兩造及訴外人高文海等四人所有，但所有權僅登記為
    被告及高文海所有，故原告授與被告及高文海超過經濟目的之權利，惟因土地之
    處分須經兩造及高文海等四人同意，是就內部關係而論被告仍應受其實際權利範
    圍之限制，核其性質應屬信託契約無訛。次按信託關係係因委託人信賴受託人代
    其行使權利而成立，應認委託人有隨時終止信託契約之權利。查原告主張其已於
    九十一年四月三日以存證信函要求被告辦理土地移轉登記而終止兩造間之契約關
    係，業經提出存證信函附卷可稽，是兩造間因簽署承諾書而締結之信託契約，既
    經原告終止，原告自得請求被告將如附表所示之系爭土地應有部分移轉登記予原
    告。
四、被告雖抗辯兩造於簽署承諾書時曾約定若原告要求將系爭土地辦理移轉登記，前
    題條件必須先由兄弟四人共同出資於其上興建屋舍，並將此屋舍登記予被告，以
    平衡兄弟間就先父財產之分配後，被告始有將土地移轉登記予原告之義務，而於
    承諾書上附註「以後蓋房子三位兄長絕無異議，必須一層樓上給四弟甲○○，大
    家絕無異議」等字，是此為附條件之法律行為，在原告尚未履行上開前題條件以
    前，被告並無將系爭土地所有權移轉登記予原告之義務等語，惟查，觀諸上開附
    註文字，僅約定將來系爭土地上蓋房屋時須分一層樓予被告，並未見有以上開附
    註文字所述情形為系爭土地移轉登記予原告之條件之意思。被告雖聲請訊問證人
    即繕打承諾書之代書張達男及被告之妻林淑珠，然證人張達男於九十一年六月二
    十六日到庭證稱：我只是將原告和高文海講好的內容打字，打字當天被告並未在
    場，承諾書上手寫註記之緣由及他們兄弟間談的內容我都不清楚等語，並不能證
    實被告之抗辯為真實，而證人林淑珠雖於同日證稱：當初我先生是說要再補一棟
    房子給他後才公平，才願意分土地，原告也答應等語，然證人林淑珠為被告之妻
    ，其證言自難期公允，且與上揭附註文字之客觀文義未盡相符，要難遽採。又被
    告既已簽署承諾書同意系爭土地之實際權利為兩造及高文海兄弟四人所有，已如
    前述，是被告所陳述其先父生前對財產分配之狀況，縱然屬實，至多僅能說明何
    以在承諾書加註上開文字，而無從推論該等附註文字為移轉土地所有權之條件。
    綜上所述，被告上揭抗辯尚無理由，從而，原告請求被告將如附表所示之土地應
    有部分分別移轉予原告，為有理由，應予准許。
五、原告陳明願供擔保，聲請宣告假執行。然按為執行名義之判決，係命債務人為一
    定之意思表示，而不表示者，視為自判決確定時已為其意思表示，強制執行法第
    一百三十條第一項定有明文。原告係請求被告將系爭土地應有部分所有權移轉登
    記與原告，即係請求命被告為移轉所有權之意思表示，待判決確定時，應視為已
    有向有關機關申請為意思表示，茲判決尚未確定，固無執行之可言，即日後確定
    ，亦無待於執行，是原告聲請供擔保宣告假執行，顯有未合，此部分之聲請應予
    駁回。
六、據上論結，原告之訴為有理由，依民事訴訟法第七十八條，判決如主文。
中　　　華　　　民　　　國　　九十一　　年　　　七　　　月　　三十一　　日
                                            民事第五庭法      官　歐陽漢菁
右為正本係照原本作成
如對本判決上訴，須於判決送達後廿日內向本院提出上訴狀
中　　　華　　　民　　　國　　九十一　　年　　　七　　　月　　三十一　　日
~B法院書記官　曾寶生
